臺灣桃園地方法院民事裁定
110年度監宣字第356號
聲  請  人  陳惠語  
相  對  人  蔡雅薰  
關  係  人  蔡雅芳  
            蔡武德  
上列聲請人聲請宣告相對人為受監護宣告之人事件，本院裁定如
下：
    主  文
宣告蔡雅薰（女，民國00年0月00日生，身分證統一編號：Z0000
00000號）為受輔助宣告之人。
選定關係人蔡雅芳（女，民國00年00月00日生，身分證統一編號
：Z000000000號）為受輔助宣告之人蔡雅薰之輔助人。
聲請程序費用由相對人負擔。
    理  由
一、按「對於因精神障礙或其他心智缺陷，致不能為意思表示或
    受意思表示，或不能辨識其意思表示之效果者，法院得因本
    人、配偶、四親等內之親屬、最近一年有同居事實之其他親
    屬、檢察官、主管機關或社會福利機構之聲請，為監護之宣
    告。法院對於監護之聲請，認為未達第一項之程度者，得依
    第十五條之一第一項規定，為輔助之宣告。」、「對於因精
    神障礙或其他心智缺陷，致其為意思表示或受意思表示，或
    辨識其意思表示效果之能力，顯有不足者，法院得因本人、
    配偶、四親等內之親屬、最近一年有同居事實之其他親屬、
    檢察官、主管機關或社會福利機構之聲請，為輔助之宣告。
    」民法第14條第1項、第3項，第15條之1第1項分別定有明文
    。又以「法院對於監護宣告之聲請，認為未達應受監護宣告
    之程度，而有輔助宣告之原因者，得依聲請或依職權以裁定
    為輔助之宣告。法院為前項裁定前，應使聲請人及受輔助宣
    告之人有陳述意見之機會。」家事事件法第174條第1 項、
    第2項亦定明文。
二、聲請意旨略以：聲請人係相對人之母，相對人因罹患精神疾
    病，致不能為意思表示或受意思表示，或不能辨識其意思表
    示之效果，爰依民法第14條第1項、第1110條、第1111條及
    家事事件法第164條之規定，聲請對相對人為監護宣告，並
    選定關係人蔡雅芳為相對人之監護人，暨指定關係人蔡武德
    為會同開具財產清冊之人；若相對人未達可為監護宣告之程
    度，則請求依民法第14條第3項、第15條之1第1項及家事事
    件法第177條之規定為輔助宣告等語。
三、經查，聲請人主張之前揭事實，業經提出親屬系統表、同意
    書、戶籍謄本及相對人之中華民國身心障礙證明等資料為證
    。經本院前往相對人住處勘驗相對人之精神狀況，並於鑑定
    人陳炯旭醫師面前訊問相對人，相對人意識清醒，對於本院
    詢問其出生年月日、身分證統一編號、目前與何人同住等問
    題均能正確回答，並表示曾有過度消費之情，同意由關係人
    蔡雅芳擔任其監護人（輔助人）等語。而鑑定人陳炯旭醫師
    提出鑑定報告記載略以：蔡員應為情感思覺失調症、雙相型
    之個案。目前有生活自理之能力，有經濟活動能力，有社會
    性活動力，有交通事務能力，有部分健康照顧能力，但就過
    去三十年來的病史，屢次因服藥順從性差，有導致病情嚴重
    惡化，未來有相當之可能再度病情惡化而影響其生活自理能
    力、經濟活動能力、社會性活動力、交通事務能力、健康照
    護能力，而達到因精神障礙或其他心智缺陷，致其為意思表
    示或受意思表示，或辨識其意思表示效果之能力，達顯有不
    足之程度，未來應無改善之可能等語，有陳炯旭診所111年1
    月3日旭字第1110101號函檢送之精神鑑定報告書在卷可稽。
四、本院審酌上開情事，認相對人雖因罹患情感思覺失調症、雙
    相型之影響，致其為意思表示或受意思表示，或辨識其意思
    表示效果之能力較通常人為低，並已達處理自己事務之能力
    顯然不足之情形，但尚未達完全不能為意思能力或受意思能
    力及不能辨識其意思表示效果之程度，無受監護宣告之必要
    ，故聲請人聲請對相對人為監護宣告，於法不合；惟相對人
    為意思表示、受意思表示及辨識其意思表示效果之能力顯有
    不足，已如前述，實有依賴他人輔助，並給予保護照顧之必
    要，自已符合受輔助宣告之要件，揆諸上開規定及說明，爰
    依法宣告相對人為受輔助宣告之人。
五、再按受輔助宣告之人，應置輔助人，民法第1113條之1第1項
    定有明文。法院為輔助之宣告時，應依職權就配偶、四親等
    內之親屬、最近一年有同居事實之其他親屬、主管機關、社
    會福利機構或其他適當之人選定一人或數人為輔助人；法院
    為選定輔助人前，得命主管機關或社會福利機構進行訪視，
    提出調查報告及建議；法院選定輔助人時，應依受輔助宣告
    之人之最佳利益，優先考量受輔助宣告之人之意見，審酌一
    切情狀，並注意下列事項：一、受輔助宣告之人之身心狀態
    與生活及財產狀況。二、受輔助宣告之人與其配偶、子女或
    其他共同生活之人間之情感狀況。三、輔助人之職業、經歷
    、意見及其與受輔助宣告之人之利害關係。四、法人為輔助
    人時，其事業之種類與內容，法人及其代表人與受監護宣告
    之人之利害關係。此觀民法第1113條之1第2項準用第1111第
    1項、第2項、第1111條之1之規定即明。
六、有關本件適宜由何人擔任輔助人部分，經本院囑請桃園市政
    府社會局社會工作師公會分別對聲請人、相對人及關係人蔡
    雅芳、蔡武德進行訪視，訪視結果略以：聲請人為相對人的
    母親，蔡武德為相對人哥哥，蔡雅芳為相對人妹妹，社工訪
    視時相對人於臺北榮民總醫院桃園分院住院治療，由醫院工
    作人員提供相對人日常生活照顧、醫療及服藥，並協助保管
    健保卡，並由蔡雅芳主責處理相對人事務、安排相對人住院
    事宜及負責保管相對人的身分證，蔡武德則願意協助蔡雅芳
    處理相對人事務，另由聲請人每月使用個人存款、勞退金及
    蔡雅芳提供之生活費一起支付每月家庭生活開銷、大樓管理
    費和相對人的保險費，並負責保管相對人的身心障礙證明。
    綜合評估聲請人、蔡武德、蔡雅芳之陳述，未見明顯不適任
    之消極原因，惟因新冠肺炎疫情限制，相對人住院醫院禁止
    探訪，故訪員無實際訪視相對人，故有關相對人的身心及受
    照顧狀況，建請詳參本案醫療鑑定報告，並以相對人最佳利
    益為考量，參酌相關事證後予以綜合裁量之等語，有桃園市
    社會工作師公會於110年7月5日以桃林字第110386號函暨所
    附之監護（輔助）宣告調查訪視報告可參。
七、本院審酌關係人蔡雅芳為相對人即受輔助宣告人的妹妹，有
    擔任相對人輔助人之意願，且經相對人本人及相對人母親即
    聲請人、哥哥即關係人蔡武德於本院訊問時，表明同意由蔡
    雅芳擔任相對人之輔助人，有本院110年9月7日訊問筆錄足
    憑，堪信蔡雅芳當會保護相對人之權益，並有能力擔負輔助
    人之職務無疑，是若由蔡雅芳擔任相對人之輔助人，應屬符
    合相對人之最佳利益，本院爰依上揭法律規定，選定蔡雅芳
    為相對人之輔助人。至於聲請人原聲請指定關係人蔡武德為
    本件會同開具財產清冊之人部分，因相對人僅受輔助之宣告
    ，對其個人財產仍具處分權能，輔助人僅於民法第15條之2
    第1項等事件對於輔助宣告之人之行為具有同意與否之權限
    ，是本件輔助人無須開具財產清冊陳報法院，亦無指定會同
    開具財產清冊之人之必要，併此敘明。
八、爰裁定如主文。
中　　華　　民　　國　　111 　年　　1 　　月　　10　　日
                  家事法庭    法  官      劉佩宜
以上正本係照原本作成。
如不服本裁定應於送達後10日內向本院提出抗告狀，並應繳納抗
告費新台幣1000元。
中　　華　　民　　國　　111 　年　　1 　　月　　11　　日
                              書記官      曾啓聞